【裁判字號】    98,上訴,906
【裁判日期】    981203
【裁判案由】    違反臺灣地區與大陸地區人民關係條例
【裁判全文】
臺灣高等法院刑事判決                 98年度上訴字第906號
上  訴  人  臺灣板橋地方法院檢察署檢察官
被      告  乙○○
                    現在內政部入出國及移民署收容事務大
選任辯護人  金學坪律師
            簡欣儀律師
上列上訴人因被告違反臺灣地區與大陸地區人民關係條例案件，
不服臺灣板橋地方法院96年度訴字第4763號，中華民國97年11月
28日第一審判決（起訴案號：臺灣板橋地方法院檢察署95年度偵
緝字第3017、3056號，96年度偵字第27074、28282號），提起上
訴，本院判決如下：
    主  文
原判決關於乙○○部分撤銷。
乙○○共同犯使公務員登載不實罪，處有期徒刑月，如易科罰
金，以新臺幣壹仟元折算壹日，緩刑貳年。
    事  實
一、丙○○、甲○○（均另行審結）均明知大陸地區人民非經主
    管機關許可，不得進入臺灣地區，且不得使大陸地區人民非
    法進入臺灣地區，亦明知丙○○與大陸地區女子乙○○並無
    結婚真意，丙○○則與乙○○約定每月收取新台幣5,000至
    7,000元為人頭老公之費用、甲○○則提供設籍地址供警方
    辦理流動人口之查驗，向乙○○收取每月2,000元之代價，
    其2人共同基於意圖營利使大陸地區人民非法進入臺灣地區
    之犯意聯絡，丙○○與乙○○又共同基於使公務員登載不實
    之犯意聯絡，先由丙○○於96年1月5日將其戶籍遷入甲○○
    位於臺北市○○路○段179號後，於96年1月16日，前往大陸
    福建省福州市與無結婚真意之乙○○辦理結婚登記，並於同
    日取得福建省福州市公證處出具之結婚公證書，使乙○○取
    得形式上配偶之身分。丙○○返台後，於同年2月1日持上開
    結婚公證書向受政府委託辦理大陸地區文書驗證事務之財團
    法人海峽交流基金會（下簡稱海基會）辦理文書驗證手續，
    取得海基會核發之證明，丙○○復於同年6月1日至移民署檢
    具保證書及大陸地區人民入臺灣地區申請書，向移民署申請
    大陸地區假結婚之配偶乙○○以團聚名義進入臺灣地區，經
    移民署實質審查後予以核發，因而使乙○○於同年9月7日非
    法進入臺灣地區。再於同年9月17日，檢具結婚登記申請書
    、結婚公證書、海基會證明，至臺北市大安區戶政事務所申
    請辦理結婚登記，使該戶政事務所不知情之承辦人員形式審
    查丙○○提出之資料後，在職務上所掌之公文書（戶籍登記
    資料）上登載其等於96年1月16日結婚之不實事項，並據以
    核發載有不實結婚、丙○○配偶為乙○○之戶籍謄本予丙○○，足以生損害於戶政機關對於戶政業務及婚婐登記事項管
    理之正確性。
二、案經臺北縣政府警察局新莊分局移送臺灣板橋地方法院檢察
    署檢察官偵查起訴。
    理  由
一、按被告以外之人於審判外之言詞或書面陳述，除法律有規定
    者外，不得作為證據；又被告以外之人於審判外之陳述，雖
    不符合同法第159 條之1 至第159 條之4 之規定，但經當事
    人於審判程序同意作為證據，法院審酌該言詞陳述或書面陳
    述作成時之情況，認為適當者，亦得為證據。當事人、代理
    人或辯護人於法院調查證據時，知有第159 條第1 項不得為
    證據之情形，而未於言詞辯論終結前聲明異議者，視為有前
    項之同意，刑事訴訟法第159 條第1 項及第159 條之5 分別
    定有明文。經查，本判決所引用之各該被告以外之人於審判
    外之陳述（包含書面陳述），雖屬傳聞證據，然當事人於本
    院準備程序及審判期日中均表示同意作為證據方法而不予爭
    執，且迄至言詞辯論終結前亦未再聲明異議，本院審酌上開
    證據資料製作時之情況，尚無違法不當及證明力明顯過低之
    瑕疵，亦認為以之作為證據應屬適當，故揆諸前開規定，爰
    逕依刑事訴訟法第159條之5規定，認前揭證據資料均有證據
    能力，先予敘明。
二、訊據被告乙○○矢口否認有前揭使公務員登載不實之犯行，
    辯稱：伊與丙○○係真結婚云云。惟查：
  (一)上開事實，業據證人即同案被告丙○○、甲○○於原審坦承
    不諱，核與被告乙○○於警、偵訊所陳情節契合一致，復有
    戶籍謄本（戶長甲○○、寄居丙○○）1份及甲○○、丙○○全戶戶籍資料各1份在卷可參，丙○○與大陸人士乙○○
    於96年1月16日結婚，於96年9月17日申請登記，亦有臺北市
    大安區戶政事務所96年11月26日北市安戶字第09631681400
    號函及所附被告、丙○○結婚登記申請書及相關資料影本、
    財團法人海峽交流基金會證明、公證書、結婚公證書、結婚
    證、乙○○之中華民國臺灣地區入出境許可證、入出國日期
    證明書、大陸地區人民入出臺灣地區申請書、保證書、戶籍
    謄本（上開資料所載乙○○之丈夫名稱為丙○○）、內政部
    警政署大陸地區人民資訊管理系統基本資料查詢（乙○○）
    、乙○○之國人入出境端末查詢報表、中華民國臺灣地區入
    出境許可證及簽註等影本、流動人口登記聯單（當事人乙○○、戶長甲○○）、丙○○之個人戶籍資料、丙○○之國人
    入出境端末查詢報表、丙○○所立之切結書（表明戶口遷入
    甲○○先生戶籍地，如給許先生帶來麻煩或婚後帶來麻煩願
    遷出之意）等物附卷可稽(見96年度偵字第27074號卷五第22
    01頁、第2204至2205頁、第2147至2173頁，96年度警聲搜字
    第4884號第194至198頁，96年度偵字第27074號卷一第476至
    479頁，96年度偵字第27074號卷四第2038頁、第2075頁，原
    審卷二第19頁)。
  (二)被告乙○○與同案被告丙○○以假結婚之方式進入臺灣地區
    ，同案被告丙○○為圖順利使被告乙○○規避流動戶籍查察
    ，並以每月2,000元之代價，將戶籍遷入同案被告甲○○之
    上址信義路住處，共同使被告乙○○(大陸地區人民)非法進
    入臺灣地區，此經被告乙○○於原審審理中結證稱：其之前
    在麵線店上班，後來前任丈夫去世後，突然想到丙○○，丙○○結婚的條件是其每個月應支付5,000元至7,000元，其想
    如果丙○○願意與伊結婚，讓其到臺灣，其即答應，嗣其先
    回大陸，1月15日丙○○才去大陸辦理結婚登記，待3、4天
    就回臺灣了，其告知丙○○不可能跟他同住，丙○○亦同意
    ，其並有要求丙○○幫忙租房子，即承租甲○○的房子；其
    來臺灣後，報流動人口時才認識甲○○，甲○○要求其先給
    付3,000元房租，才肯讓其申報流動人口。其有跟丙○○一
    同住過臺北市○○○路○段37號12樓，住了約1個月之久，也
    有與丙○○發生關係過，因為當時其沒有錢，又沒有工作證
    ，丙○○3天2頭要錢，沒辦法只好跟丙○○發生關係，丙○○並無把其當作太太的意思；甲○○有陪其2人一同去派出
    所、戶政事務所辦理結婚登記，但丙○○沒有帶齊證件，所
    以後來是隔天丙○○自行去辦理的；後來將戶籍遷到信義路
    4 段179號甲○○的房子後，其與丙○○都沒住在那邊，繳
    3,000元租金給甲○○是戶籍寄放在那邊的代價等語明確(見
    原審卷二第173至183頁)。被告乙○○在原審準備程序中已
    經自白係以假結婚之方式進入臺灣地區，又經具結後將其與
    同案被告丙○○如何假結婚及進入臺灣地區之過程詳述如上
    ，其如確係與同案被告丙○○真結婚，夫妻情深，豈有故作
    偽證誣害親夫之可能，衡之被告乙○○上揭證述情節，並無
    顯悖情理之處，所證即可採信。
三、按台灣地區人民與大陸地區人民結婚之方式及其他要件，依
    行為地之規定，台灣地區與大陸地區人民關係條例第52條第
    1項，定有明文。據此，台灣地區與大陸地區人民在大陸地
    區結婚之法律行為，其成立要件係以大陸地區法律為準據法
    ，依大陸地區現施行之中華人民共和國民法通則第58條第1
    項第4款規定「惡意串通，損害國家、集體或第三人利益之
    行為無效。」準此，在大陸地區假結婚，其法律行為亦屬無
    效。次按，刑法第214條所謂使公務員登載不實事項於公文
    書罪，係指一經他人聲明或申報，公務員即有登載之義務，
    並依其所為之聲明或申報予以登載，而其登載之內容又屬不
    實之事項者。若其所為聲明或申報，公務員尚須為實質之審
    查以判斷其真實與否，始得為一定之記載者，即非本罪所稱
    之使公務員登載不實，自無成立刑法第214條罪責之可能。
    再按，結婚應為結婚之登記，戶籍法第17條第1項，定有明
    文。依96年9月17日丙○○向臺北市大安區戶政事務所申請
    辦理結婚登記時，戶藉法第35條規定：結婚登記，應以當事
    人之一方為申請人。雖97年5月28日修正公布戶籍法第33條
    規定：「結婚登記，以雙方當事人為申請人。但於中華民國
    97年5月22日以前（包括97年5月22日當日）結婚，或其結婚
    已生效者，得以當事人之一方為申請人。前項但書情形，必
    要時，各級主管機關及戶政事務所得請相關機關協助查證其
    婚姻真偽，並出具查證資料。」依其修正理由說明：「為利
    各級主管機關及戶政事務所釐清修正條文第一項但書婚姻之
    真偽，爰增列修正條文第二項，明文規定於必要時，得請相
    關機關協助查證婚姻之真偽，該等機關並應出據查證資料。
    」依其立法理由，係為配合民法親屬編第982條將儀式婚修
    正為登記婚，將本可由當事人一方申辦理結婚登記（按修正
    前戶籍法第35條規定結婚登記，以當事人之一方為申請人。
    ），修正為應由雙方當事人申請辦理結婚登記。」依戶籍法
    施行細則第13條、第17條規定，申請人於申請結婚戶籍登記
    時，應提出證明文件，經戶政事務所查驗後，應將受理登記
    資料登錄於電腦系統，是關於結婚戶籍登記，戶政機關之查
    驗，於97年5月28日修正前，因民法採儀式婚，而無實質查
    驗結婚真偽之必要，得由當事人之一方為申請即可，戶政事
    務所斯時僅為形式審查而非實質審查，此亦可觀戶籍法第54
    條「申請人故意為不實之申請或有關機關、學校、團體、人
    民故意提供戶政機關不實之資料者，處新臺幣9,000元以下
    罰鍰」之規定自明，故於97年5月28日戶籍法修正前，倘申
    請人明知無結婚之實，卻使戶政機關公務員為結婚之登記，
    即應構成刑法第214條之使公務員登載不實公文書罪。經查
    ，同案被告丙○○明知其並無與大陸地區女子即被告乙○○
    結婚之真意，竟仍與被告乙○○共同基於使公務員登載不實
    文書之犯意聯絡，先由同案被告丙○○於96年1月5日將其戶
    籍遷入被告甲○○上開住處，再於96年1月16日，前往大陸
    福建省福州市與亦無結婚真意之被告乙○○辦理結婚登記，
    並於同日取得福建省福州市公證處出具之結婚公證書，使被
    告取得形式上配偶身分。被告丙○○返回臺灣地區後，於同
    年2月1日持上開結婚公證書至海基會申請驗證，取得海基會
    核發之證明（海基會係實質審查，對不符資格之聲請案件可
    予以駁回，且其驗證內容，並未提及結婚證書之是否真實，
    故無使公務員登載不實可言），再於同年9月17日，檢具結
    婚登記申請書、結婚公證書、海基會證明，至臺北市大安區
    戶政事務所申請辦理結婚登記，使該戶政事務所不知情之承
    辦人員形式上審查被告丙○○提出之資料後，將上揭不實之
    結婚事項，登載於其職務上所掌之戶籍登記資料公文書，並
    據以核發登載被告丙○○配偶為被告乙○○之不實戶籍謄本
    ，足以生損害於戶政機關對於戶籍管理之正確性。準此，本
    件事證明確，被告犯行堪予認定，應依法論科。
四、核被告乙○○所為，係犯刑法第214條之使公務員登載不實
    罪。其與丙○○間就公務員登載不實之犯行，有犯意聯絡，
    行為分擔，應論以共同正犯。原審不察，逕為被告無罪之判
    決，尚有未洽，業如前述。檢察官上訴指摘原判決不當，為
    有理由，自應由本院將原判決撤銷改判。爰審酌被告以假結
    婚之方式非法進入臺灣地區，並為不實之結婚登記，影響國
    境管制安全秩序暨其犯罪之動機、目的、手段及犯後否認犯
    行，態度不佳等一切情狀，量處如主文所示之刑。末查被告
    前未曾於中華民國受有期徒刑以上刑之宣告，有本院被告全
    國前案紀錄表在卷可按，念其因一時失慮，致罹本罪，其自
    遭警方查獲後，已收容於宜蘭收容所迄今，故經此偵、審教
    訓後，其當知所警惕，而無再犯之虞，本院綜核各情，認其
    所宣告之刑，以暫不執行為適當，爰併宣告緩刑2年，以啟
    自新。被告等係於96年9月17日為上開犯行，爰無中華民國
    九十六年犯減刑條例第2條之適用，附此敘明。
據上論斷，應依刑事訴訟法第369條第1項前段、第364條、第299
條第1項前段條，刑法第28條、第214條、第41條第1項前段、第
74條第1項第1款，刑法施行法第1條之1，判決如主文。
本案經檢察官王壬貴到庭執行職務。
中    華    民    國    98    年    12    月    3     日
                  刑事第二十三庭    審判長法  官  許宗和
                                          法  官  潘進柳
                                          法  官  沈君玲
以上正本證明與原本無異。
不得上訴。
                                          書記官  彭于瑛
中    華    民    國    98    年    12    月    3     日


司法院資訊處製作；財團法人民間司法改革基金會備份。
